【裁判字號】    88,中簡上,129
【裁判日期】    890929
【裁判案由】    妨害名譽
【裁判全文】
臺灣臺中地方法院刑事判決                      八十八年度中簡上字第一二九號
    上  訴  人  丙○○
    即  被  告
    選任辯護人  施瑞章
右列上訴人因誣告等案件，不服本院臺中簡易庭八十八年度中簡字第一四號中華民國
八十八年三月一日第一審簡易判決（聲請案號：臺灣臺中地方法院檢察署八十七年度
偵字第一二五○二號）提起上訴，本院管轄之第二審合議庭，改依第一審通常程序判
決如左：
    主  文
原判決撤銷。
丙○○無罪。
    理  由
一、聲請簡易判決處刑意旨略以：上訴人即被告丙○○為設在台中市○○區○○路一
    段三七八號十九樓之四即鵬遠環境工程股份有限公司（下稱鵬遠公司）負責人，
    明知鵬遠公司名義，帳號三六○–四號、票據號碼ＰＡ0000000號至ＰＡ
    0000000號之泛亞商業銀行南屯分行連號空白支票十紙為告訴人即該公司
    協理甲○○於民國八十七年三月間所自行簽發使用，實際並未遺失，竟於八十七
    年五月八日在台中市○○區○○路一段一八六號即泛亞商業銀行南屯分行謊報遺
    失，委請該銀行轉報台中市票據交換所函請警察機關協助調查，誣指不特定之人
    涉犯侵占遺失物罪嫌。又明知甲○○與鵬遠公司之下游包商町峰工程有限公司（
    下稱町峰公司）間並無挪用公司款項或其他不法舞弊情事，詎意圖散布於眾，於
    八十七年五月十一日，在前開鵬遠公司內，張貼公告指摘甲○○稱「．．．於五
    月七日經查出與本公司下游包商有嚴重舞弊情節（如附件）．．．已移送司法機
    關偵辦中．．．自即日起著予開除」等語，足生毀損甲○○之名譽。因認上訴人
    即被告丙○○涉有刑法第一百七十一條第一項未指定犯人誣告罪及同法第三百十
    條第二項加重誹謗罪等罪嫌等語。
二、按犯罪事實應依證據認定之，無證據不得推定其犯罪事實，刑事訴訟法第一百五
    十四條定有明文。而刑事訴訟法上所謂認定犯罪事實之證據，係指足以認定被告
    確有犯罪行為之積極證據而言，該項證據自須適合於被告犯罪事實之認定，始得
    採為斷罪資料；又認定犯罪事實所憑之證據，無論係直接證據或間接證據，其為
    訴訟上之證明，須於通常一般之人均不致有所懷疑，而得確信其為真實之程度者
    ，始得據為有罪之認定，倘其證明尚未達到此一程度，而有合理之懷疑存在，復
    無其他調查途徑可尋，法院即應為無罪之判決（最高法院二十九年上字第三一０
    五號、七十六年台上字第四九八六號判例意旨參照）。次按，檢察官依刑事訴訟
    法簡易訴訟程序聲請簡易判決處刑之案件，如法院於審理後，認應為無罪、免訴
    、不受理或管轄錯誤判決之諭知者，應適用通常訴訟程序審判之，為刑事訴訟法
    第四百五十二條所明定；對於簡易判決之上訴，準用刑事訴訟法第三編第一章及
    第二章之規定，管轄第二審之地方法院合議庭受理簡易判決上訴案件，應依通常
    程序審理，其認案件有應依通常訴訟程序審判誤依簡易判決處刑之情形者，原審
    所行訴訟程序因有重大瑕疵，自應撤銷原判決，逕依通常訴訟程序為第一審判決
    (法院辦理刑事訴訟簡易程序案件應行注意事項第十四條意旨參照)。
三、本件公訴人認上訴人即被告丙○○涉有前揭罪嫌，係以告訴人甲○○所為被告丙
    ○○曾於八十七年三月上旬某日授權告訴人甲○○簽發使用發票人鵬遠公司，帳
    號○一五─○三一─○○三六○─四，付款行泛亞銀行南屯分行，支票號碼ＰＡ
    0000000、ＰＡ0000000、ＰＡ0000000、ＰＡ00000
    00、ＰＡ0000000、ＰＡ0000000、ＰＡ0000000、ＰＡ
    0000000、ＰＡ0000000、ＰＡ0000000號共十張每張面額
    新臺幣一百萬元，合計一千萬元之連號支票，充為告訴人甲○○代向他人調借款
    項供鵬遠公司週轉之擔保支票，並有授權書乙紙為證，及證人劉凌君、乙○○所
    為證言、八十七年四月二十九日電話錄音帶及其譯文為其認定之主要依據。惟訊
    據上訴人即被告丙○○固坦承有公訴人所指掛失支票及張貼公告之事實，惟堅決
    否認有何誣告及誹謗犯行，並辯稱：伊確有合理事由足以懷疑告訴人甲○○有盜
    開支票及管理公司帳目款項不清之情事等語。經查：
    （一）告訴人甲○○與鵬遠公司總經理即上訴人丙○○為男女朋友情誼關係，告
          訴人甲○○乃擔任鵬遠公司協理兼財務部經理，負責鵬遠公司之財務調度
          等工作，並頗受上訴人丙○○之信賴，平日公司印鑑章及空白支票均由告
          訴人甲○○所保管，八十七年四月初，因上訴人丙○○發現公司帳目不清
          ，乃向告訴人甲○○查詢及要求說明未果，彼此間因而發生嫌隙，告訴人
          甲○○旋於八十七年四月十三日提出辭職申請書，同時稱病告假，上訴人
          丙○○乃於八十七年四月十六日另行商請證人林明珠擔任總經理特別助理
          職務，協助上訴人丙○○重整公司人事及財務等工作等情，業據告訴人許
          美雪及上訴人丙○○於本院八十七年度簡上字第四七六號請求給付票款民
          事事件審理中陳明在卷，核與證人林明珠所證述任職情形相符，且有辭職
          申請書、請假單等資料在卷足憑，信屬實在，告訴人甲○○於本院審理中
          聲稱其未保管公司印鑑章及空白支票等語，核非可採。
    （二）次查，告訴人甲○○雖指稱上開十張支票，均係上訴人授權其所簽發，作
          為上訴人向外借款擔保之用，並提出借據（即授權書）及電話錄音譯文為
          證，惟為上訴人即被告丙○○所否認。且查，告訴人甲○○所提之借據（
          即授權書）上雖載有：「鵬遠環境工程股份有限公司，茲向洪大華借款新
          臺幣壹仟萬元整，開立支票發票人鵬遠環境工程股份有限公司，帳號○一
          五─○三一─○○三六○─四，付款行泛亞銀行南屯分行，支票號碼ＰＡ
          0000000、ＰＡ0000000、ＰＡ0000000、ＰＡ00
          00000、ＰＡ0000000、ＰＡ0000000、ＰＡ0000
          000、ＰＡ0000000、ＰＡ0000000、ＰＡ000000
          0共拾張，每張面額新臺幣壹佰萬元整，授權甲○○處理一切借貸事宜，
          恐說無憑，特立此據。」等字句，惟其立據日載明為八十七年三月十四日
          ，與告訴人甲○○於本院八十七年度簡上字第四七六號請求給付票款民事
          事件審理中所自承之系爭支票係上訴人丙○○於八十七年三月一日至五日
          間某日授權其所簽發等語未合，且觀諸上開借據（即授權書）之筆跡與告
          訴人甲○○於上開請求給付票款民事事件中所撰寫提出之書狀筆跡均屬相
          同，有各該文書附於上開民事卷宗內可資比對，且經本院法官於上開請求
          給付票款民事事件中核對在案，足見上開借據（即授權書）應為告訴人許
          美雪所自書無誤。另查，上開借據（即授權書）上雖蓋有「鵬遠環境工程
          股份有限公司」及「丙○○」之印文，然上訴人丙○○否認為其所蓋用，
          且依前述，告訴人甲○○當時為被告丙○○之女友，並擔任鵬遠公司協理
          兼財務部經理，負責鵬遠公司之財務調度等工作，且因受上訴人丙○○信
          賴，平日公司印鑑章及空白支票均由告訴人甲○○所保管，則上開借據（
          即授權書）上之印文是否為上訴人丙○○本人或告訴人甲○○得上訴人藍
          添成同意而蓋用，即容質疑，本院八十七年度簡上字第四七六號請求給付
          票款民事確定判決亦同此認定，並經本院調取相關卷證，核閱無訛，且有
          判決書一份附卷足參。
    （三）再查，告訴人甲○○所提出其與上訴人丙○○於八十七年四月二十九日之
          通話錄音帶，其與上訴人丙○○通話時，一再強調其簽發上開十紙支票時
          ，曾事先告知上訴人丙○○，只是未拿給丙○○過目等情，有其所提出之
          八十七年四月二十九日電話錄音譯文在卷可憑，則被告若有於八十七年三
          月十四日簽立借據（即授權書）授權告訴人甲○○簽發上開十紙支票，則
          告訴人甲○○大可提出借據（即授權書）為憑，其又何需於時隔一個半月
          並已離職之後，主動與上訴人丙○○電話通訊，並事先備妥錄音設備，在
          上訴人丙○○不知情之情形下予以錄音，且於通話中一再強調其簽發上開
          支票係經上訴人丙○○同意云云，告訴人甲○○此舉顯與常情有違。且參
          諸上開錄音譯文內容，上訴人丙○○係一再要求告訴人甲○○返回公司進
          行公司帳目核對事宜，並未有何渠曾授權告訴人甲○○開立上開十紙支票
          之表示，加以上訴人丙○○商請證人林明珠擔任總經理特別助理，協助查
          核公司財務時，發覺上開十紙支票之開票紀錄，竟有二種不同版本（一為
          空白、一為記載交付對象為房東）一節，除有開票紀錄二份在卷可參外，
          亦經證人林明珠證實在卷，是上訴人丙○○縱有告訴人甲○○所述有查閱
          公司帳冊及開票紀錄之事實，其亦無從得知上開十紙支票係屬告訴人許美
          雪所述之借款擔保支票。自難僅據上開借據（即授權書）、開票紀錄及錄
          音內容，即認上訴人丙○○有告訴人甲○○所指述曾授權開立上開十紙支
          票之事實。
    （四）又查，告訴人甲○○所執有之上開十紙支票，係鵬遠公司於八十七年三月
          十二日始向泛亞商業銀行領用空白支票本之支票，有上訴人丙○○所提出
          之支存領用支票及退票查詢單附卷可考，然告訴人甲○○卻聲稱上開支票
          為上訴人丙○○於八十七年三月上旬授權其簽發云云，按其時既尚未領用
          上開十紙支票之空白支票本，告訴人甲○○何以能為簽發支票？足見告訴
          人甲○○所言與實情有違，且果真授權告訴人甲○○簽發支票，作為借款
          擔保之用，則依通常之借款常情，簽發擔保支票之發票日，亦應為領用支
          票之當日（即三月十二日）或其後之日期（即遠期支票），然系爭支票之
          票載發票日卻倒填為八十七年三月五日，顯與常情有違。
    （五）另查，告訴人甲○○雖另指稱，上開十紙支票之開立，係因係鵬遠公司前
          向伊個人及案外人洪大華借款，伊為求得借款之擔保，乃要求上訴人即被
          告丙○○授權伊自行開立，伊有書寫開票紀錄與上訴人丙○○過目云云。
          然查，依告訴人甲○○於本院審理中所提出上訴人即被告丙○○指示其向
          外借款時所簽發之擔保支票，其背面均有上訴人丙○○之背書，然上開十
          紙支票，卻無丙○○之背書。又查，上千萬元之借款並非少數，經本院質
          之告訴人甲○○，其所指述個人及案外人洪大華借款與公司之相關憑據，
          其雖自書明細並列舉相關帳戶轉帳匯款資料為證，惟查，告訴人甲○○為
          鵬遠公司財務經理已如前述，公司帳戶原均由其管理，其並自承有將鵬遠
          公司於泛亞銀行所開立之第000000000000號帳戶與其個人於
          泛亞銀行所開立之第000000000000號之帳戶，與泛亞銀行為
          得以電話語音方式於該二個帳戶間逕行轉帳之約定，而依證人林明珠所提
          出相關存摺紀錄，告訴人甲○○確有自鵬遠公司於泛亞銀行所開立之第0
          00000000000號帳戶，以電話語音轉帳方式，多次轉帳大量款
          項至其個人上開帳戶內之事實，而告訴人甲○○對上開自鵬遠公司轉帳款
          項至其個人上開帳戶之緣由，並未提供合理說明，僅謂均係借款云云，自
          值斟酌。承上，告訴人甲○○就鵬遠公司轉帳至其個人帳戶之款項，既未
          能合理說明，則其個人帳戶內之款項是否均為其合法所有，自屬有疑，是
          其所述轉帳匯款與鵬遠公司之款項，是否確為其與案外人洪大華借款予鵬
          遠公司之款項，亦屬有疑。
    （六）又查，案外人洪大華於偵查中到庭證稱：渠與告訴人甲○○間有金錢借貸
          關係，渠並不知係鵬遠公司欲行借款及告訴人甲○○所借款項係欲供鵬遠
          公司使用等語，並另證稱：八十七年五月間告訴人甲○○向渠表示其與鵬
          遠公司間尚有糾紛，鵬遠公司尚欠其一千萬元，而要渠打電話與上訴人藍
          添成，希上訴人丙○○儘速還錢，告訴人甲○○與鵬遠公司間之金錢往來
          事宜，渠均不知情等語（見偵查卷第二三七、二三八頁），自難僅據告訴
          人甲○○之指述，及案外人洪大華係應告訴人甲○○之要求，而於八十七
          年五月六日單方電話通知上訴人丙○○還款一千萬元之電話錄音，即認案
          外人洪大華交與告訴人甲○○之借款均係鵬遠公司所借貸，且告訴人許美
          雪均有如數交付鵬遠公司運用。至證人乙○○、陳惠婷、劉凌君等人所為
          證言，及告訴人甲○○另案被訴竊盜及盜匪案件獲判無罪部分，均非就告
          訴人甲○○所述上訴人丙○○有授權其開立上開十紙支票一節為證明及裁
          判，均不足為上訴人丙○○不利之認定。
    （七）末查，鵬遠公司交付下游廠商町峰公司之二紙工程款支票，原均為禁止背
          書轉讓之記名票據，嗣因町峰公司負責人王永郎認為票期過長而要求更改
          發票日（原為八十七年五月二十日改為同年月五日），證人王永郎再持上
          開二紙貨款支票向告訴人甲○○調現，告訴人甲○○乃於扣除利息後，給
          付現金與證人王永郎，並將支票受款人名義更改為自己，嗣後始自覺不妥
          而再由證人王永郎以個人支票換回上開二紙支票等情，業據告訴人甲○○
          與證人王永郎於偵查中分別陳明在卷，且有更改後之上開支票影本二紙足
          憑，足見告訴人甲○○確有私下與鵬遠公司之下游廠商進行票貼調現之行
          為。
    （八）綜上各情，告訴人甲○○所指述上開十張支票，均係上訴人授權其所簽發
          ，作為上訴人向外借款擔保之用等語，應非真實。另告訴人甲○○復有私
          下與鵬遠公司之下游廠商進行票貼調現之行為。
四、按刑法誣告罪之成立，以意圖他人受刑事處分虛構事實而向該管公務員申告為其
    要件，故其所訴事實，雖不能證明係屬實在，而在積極方面尚無證據證明其確係
    故意虛構者，仍不能遽以誣告罪論處。又告訴人所訴被訴人之事實，若有出於誤
    會或懷疑有此事實而為申告，以致不能證明其所訴之事實為真實，縱被訴人不負
    刑責，而告訴人本缺乏誣告之故意，亦難成立誣告罪名。次按，刑法第三百十條
    第二項之誹謗罪須行為人將足以毀損他人名譽之事，著為文字或繪成圖畫，散發
    或傳布於大眾始足當之，如僅告知特定人或向特定機關陳述，即與犯罪構成要件
    不符（最高法院四十六年度台上字第九二七號、四十四年度台上字第八九二號、
    七十五年度台非字第一七五號判例參照）。查告訴人甲○○自稱合法持有上開十
    紙支票，然未能合理說明其持有上開十紙支票之緣由，且上訴人丙○○於告訴人
    甲○○於八十七年四月十三日提出辭職申請書，同時稱病告假後，於八十七年四
    月十六日另行商請證人林明珠擔任總經理特別助理職務，協助上訴人丙○○查核
    公司財務，並發覺關於上開十紙支票之開票紀錄，竟有二種不同版本（一為空白
    、一為記載交付對象為房東），均與告訴人甲○○於電話中所述開立原因不同，
    且鵬遠公司有大量款項經由前述語音轉帳等方式，轉入告訴人甲○○之個人帳戶
    內，加以告訴人甲○○稱病請假，未配合查核帳目，復有前揭原交付與下游廠商
    之工程款支票，遭更改受款人為告訴人甲○○自己，則上訴人丙○○在不知上開
    十紙支票之實際開立情形下，復因告訴人甲○○並未合理交待票據實際流向，其
    因認上開十紙支票有遭盜用之情事，而向付款銀所掛失止付，並由台中市票據交
    換所函請警察機關協助調查，應屬發票人權利之合理行使，尚難認上訴人丙○○
    有公訴人所指之對不特定之人為誣告之犯行。另上訴人丙○○因告訴人甲○○所
    經管之鵬遠公司財務，有前述帳目不清情事，且有原交付下游包商町峰公司之二
    紙支票，遭更改為告訴人所有，因認告訴人甲○○涉有挪用公司款項及其他不法
    舞弊情事，乃於八十七年五月十一日，在開鵬遠公司內部，張貼公告指摘告訴人
    甲○○有「．．．與本公司下游包商有嚴重舞弊情節（如附件）．．．已移送司
    法機關偵辦中．．．自即日起著予開除」等語，亦屬合理懷疑情形下所為，揆諸
    上開判例意旨，均難認上訴人丙○○有公訴人所指涉有刑法第一百七十一條第一
    項未指定犯人誣告罪及同法第三百十條第二項加重誹謗罪等罪行，此外，復查無
    其他積極證據足資證明上訴人即被告丙○○有何其他犯行，既不能證明上訴人即
    被告丙○○犯罪，自應為其無罪之諭知，原審逕以簡易判決論處上訴人即被告丙
    ○○罪刑，尚有未洽，上訴人即被告丙○○上訴意旨指摘原判決不當，為有理由
    ，自應予以撤銷改判，且因原審所行訴訟程序有將應依通常訴訟程序審判誤依簡
    易判決處刑之瑕疵，另應由本院將原判決撤銷，改依通常訴訟程序審理為第一審
    判決，並諭知上訴人即被告丙○○無罪之判決。
據上論斷，應依刑事訴訟法第四百五十五條之一第一項、第三項、第三百六十九條第
一項前段、第二項、第四百五十二條、第三百零一條第一項，判決如主文。
中      華      民      國    八十九    年      九      月    二十九    日
                          臺灣臺中地方法院刑事第七庭
                                      審判長法官  翁  芳  靜
                                      法      官  簡  源  希
                                      法      官  林  宗  成
右正本證明與原本無異。
如不服本判決，應於送達後十日內向本院提出上訴狀 (須附繕本)，上訴於台灣高等
法院台中分院。
                                      書記官
中      華      民      國    八十九    年      九      月    二十九    日


司法院資訊處製作；財團法人民間司法改革基金會備份。
